# Matrices {#chap:matrix}

 Una `matriz de orden`  $n\times m$ es una tabla
rectangular de números (o, en algunas situaciones específicas, algún otro tipo de datos: valores lógicos, etiquetas...) formada por $n$ filas y $m$ columnas. Una matriz es `cuadrada`  cuando tiene el mismo número de filas que de columnas, es decir, cuando $n=m$; en este caso, decimos que la matriz es de `orden`  $n$. En matemáticas, es costumbre escribir las matrices rodeadas por  paréntesis para marcar con claridad sus límites. Por ejemplo, 

$$
A = \left(\begin{matrix}
2 & 1 & -3\\ -4 & 3 & \sqrt{3}\end{matrix}
\right)
$$

es una matriz $2\times 3$.


## Construcción de matrices
 Disponemos de dos maneras básicas de definir una matriz en `R`. En primer lugar, la instrucción
`matrix(vector , nrow=n, byrow=valor_lógico)` define una matriz de $n$ filas (*rows*) formada por las entradas del `vector` . Si se entra `byrow=TRUE`,  la matriz se construye por filas, mientras que con `byrow=FALSE` se construye por columnas; este último es el valor por defecto, por lo que  no hace falta especificarlo. En vez de emplear `nrow`, 
se puede indicar el número de columnas con
 `ncol`. Veamos algunos ejemplos:

```{r}
matrix(1:6, nrow=2)
matrix(1:6, nrow=3)
matrix(1:6, nrow=2, byrow=TRUE)
matrix(1:6, nrow=3, byrow=TRUE)
```
Observad cómo muestra `R` las matrices: indica las filas con `[i,]`, donde $i$ es el índice de la fila, y las columnas con `[,j]`, donde $j$ es el índice de la columna.

Para construir una matriz de $n$ filas o $n$ columnas, es conveniente que la longitud del vector al que se aplica `matrix`  sea múltiplo de $n$. Si no es así, `R` rellena la última fila o columna con entradas del principio del vector y emite un mensaje de advertencia.

```
> matrix(1:6, nrow=4) #6 no es múltiplo de 4
     [,1] [,2]
[1,]    1    5
[2,]    2    6
[3,]    3    1
[4,]    4    2
Warning message:
In matrix(1:6, nrow = 4) :
  data length [6] is not a sub-multiple or multiple of the number
  of rows [4]
```
En particular, se puede definir una matriz constante aplicando la función `matrix` a un número. En este caso, se han de usar los  parámetros `nrow` y `ncol` para especificar el orden de la matriz.

```{r}
matrix(1, nrow=2, ncol=3)   #Matriz constante 1 de orden 2x3
```





Otra posible manera de definir matrices es combinando filas o columnas. La instrucción ```rbind(vector1, vector2, ....)``` construye la matriz de filas *vector1*, *vector2*,... (que han de tener la misma longitud) en este orden. Si en lugar de `rbind` se usa `cbind`, se obtiene la matriz cuyas  columnas son los vectores a los que se aplica.

```{r}
rbind(c(1,0,2),c(2,3,6),c(1,2,0))
cbind(c(1,0,2),c(2,3,6),c(1,2,0))
```


Con las funciones `cbind` o `rbind` también podemos añadir columnas, o filas, a una matriz; en concreto, si $A$ es una matriz de orden $n\times m$ y $v$ es un vector de longitud $n$, la instrucción  `cbind(A, v)`
 define la matriz de orden $n\times(m+1)$ que tiene como primeras $m$ columnas las de $A$ y como columna $m+1$ el vector $v$; de manera similar, 
 `cbind(v, A)`
define la matriz de orden $n\times(m+1)$ que tiene como primera columna el vector $v$ y después las columnas de $A$. Con `cbind` también podemos concatenar por columnas dos matrices con el mismo número de filas.

La instrucción `rbind` es similar a  `cbind`, pero actúa por filas en vez de por columnas: permite añadir filas arriba o abajo de una matriz ya existente, y, en general, concatenar por filas dos matrices con el mismo número de columnas.

```{r}
A=matrix(c(1,2,3,4), nrow=2)
A
cbind(c(7,8),c(5,6),A)
cbind(A,A)
rbind(A,c(10,12))
rbind(A,A)
```
<!--
Comentado en la version original .tex
%
%Hay otra manera de construir matrices que a veces resulta útil, empleando la instrucción
%
%`outer(`\textit{vector1}`,`\textit{vector2}`, FUN=`\textit{función}`)`.
%
%Esta instrucción construye la matriz donde cada entrada $(i, j)$ es el resultado de aplicar la `función`  al par formado por la entrada $i$-ésima del `vector1`  y la entrada $j$-ésima del `vector2` . 
%Si la función es un signo de operación, se ha de entrar entre comillas.
%```
%> vec1=c(2, 5)
%> vec2=c(1, 3, 1)
%> outer(vec1, vec2, FUN="+") 
%     [,1] [,2] [,3]
%[1,]    3    5    3
%[2,]    6    8    6
%> outer(vec1, vec2, FUN="*")
%     [,1] [,2] [,3]
%[1,]    2    6    2
%[2,]    5   15    5
%> f=function(x, y){sqrt(x^2+y^2)}
%> outer(vec1, vec2, FUN=f)
%         [,1]     [,2]     [,3]
%[1,] 2.236068 3.605551 2.236068
%[2,] 5.099020 5.830952 5.099020
%```
%
-->

Como pasaba con los vectores, todas las entradas de una matriz en `R` han de ser del mismo tipo de datos, y si una matriz contiene datos de diferentes tipos, automáticamente los convierte a un tipo que pueda ser común a todos ellos.

Si los vectores que concatenamos con `rbind` o `cbind` tienen nombres, las filas o columnas correspondientes de la matriz los heredan.

```{r}
x=c(1,2,3)
y=c(0,1,-1)
rbind(x,y)
cbind(x,y)
```


Se puede también poner nombres a las filas y las columnas de una matriz con la instrucción 

`dimnames(``matriz` `)=list(``vector de nombres de filas` `,``vector de nombres de columnas` `)`.

Si las filas o las columnas no han de tener nombres, se declara su vector de nombres como `NULL` en esta `list`.
```{r}
A=matrix(1:6,nrow=3)
A
dimnames(A)=list(c("X1","X2","X3"),c("Y1","Y2"))
A
dimnames(A)=list(NULL,c("Palma","Barcelona"))
A
```
Los nombres de las filas y columnas de una matriz pueden servir para hacer más clara la información contenida en la misma. 

## Acceso a entradas y submatrices
\label{sec:entrmatr}

 
La `entrada $(i, j)$`  de una matriz es el elemento situado en su fila $i$ y su columna
$j$. Por ejemplo, las entradas $(1,2)$ y $(2,1)$ de la matriz
$$
A = \left(\begin{matrix}
2 & 1 & -3\\ -4 & 3 & \sqrt{3}\end{matrix}
\right)
$$
son, respectivamente, $1$ y $-4$.

El acceso a las entradas de una matriz se realiza como en los vectores, sólo que ahora en las matrices podemos especificar la fila y la columna:

* `M[i, j]` indica la entrada $(i, j)$ de la matriz `M`.

* `M[i, ]` indica la fila $i$-ésima de  `M`.

* `M[ ,j]` indica la columna $j$-ésima de  `M`.

En los dos últimos casos, el resultado es un vector. Si queremos que el resultado sea una matriz de una sola fila o de una sola columna, respectivamente, tenemos que añadir el parámetro `drop=FALSE` dentro de los corchetes.

```{r}
M=matrix(c(1,3,5,2,3,6,2,9,8,4,2,5), nrow=3, byrow=TRUE)
M
M[2,4]  #Entrada (2,4)
M[3,1]  #Entrada (3,1)
M[1, ]  #Fila 1
M[1, , drop=FALSE] #ATENCIÓN: fijaos en las dos comas
M[ ,3]  #Columna 3
M[ ,3, drop=FALSE]
```


Estas construcciones sirven también para definir submatrices, y no sólo entradas, filas o columnas. Naturalmente, 
para indicar más de una fila o más de una columna
tenemos que usar vectores de índices.

```{r}
M[c(1,2),c(1,3)] #Submatriz de filas 1, 2 y columnas 1, 3
M[c(1,3), ] #Submatriz de filas 1, 3 y todas las columnas
M[ ,c(2,3,4)] #Submatriz de columnas 2, 3, 4 y todas las filas
```


Si las filas o las columnas de una matriz tienen nombres, se pueden usar para especificar trozos de la misma.

```{r}
A=matrix(1:9,nrow=3)
dimnames(A)=list(c("X1","X2","X3"),c("Y1","Y2","Y3"))
A
A[c(1,3),2]
A[c("X1","X3"),"Y2"]
A[c("X1","X3"),c("Y1","Y2")]
```


La diagonal principal de una matriz cuadrada (la que va de la esquina superior izquierda a la esquina inferior derecha) se obtiene con la función `diag`. Si la matriz no es cuadrada, `diag` produce el vector de entradas $(1, 1), (2, 2), \ldots$ hasta que se para en la última fila o la última columna.

```{r}
A=matrix(1:9, nrow=3, byrow=TRUE)
A 
diag(A)
B=matrix(1:10, nrow=2, byrow=TRUE)
B
diag(B)
```

## Algunas funciones para matrices

Las `dimensiones`  de una matriz, es decir, sus números de filas y de columnas, se obtienen con las funciones `nrow` y `ncol`, respectivamente. Si queremos un vector formado por las dos dimensiones, podemos emplear la función `dim`.

```{r}
X=matrix(c(1,2,4,3,5,1,4,6,7,1,6,4), byrow=TRUE, nrow=2)
X
nrow(X)
ncol(X)
dim(X)
```


La mayoría de las funciones numéricas para vectores se pueden aplicar a matrices. Por ejemplo, podemos   
usar las funciones `sum`, `prod` o `mean` para obtener la suma, el producto o la media, respectivamente, de todas las entradas de una matriz.

```{r}
A=matrix(c(1,2,1,3,-1,3), nrow=2, byrow=TRUE)
A
sum(A)
mean(A)
```


En estadística a veces es necesario calcular la suma o la media por filas o por columnas de una matriz. Esto se puede llevar a cabo con las instrucciones siguientes:

* `colSums` produce un vector con las sumas de las columnas.
* `rowSums` produce un vector con las sumas de las filas.
* `colMeans` produce un vector con las medias de las columnas.
* `rowMeans` produce un vector con las medias de las filas.

```{r}
A=rbind(c(1,2,3,2),c(2,5,3,1),c(4,1,2,4))
A
colSums(A)  #Sumas de columnas
rowSums(A)  #Sumas de filas
colMeans(A)  #Medias de columnas
rowMeans(A)  #Medias de filas
```


Si queremos aplicar otras funciones a las filas o las columnas de una matriz, podemos emplear la función `apply`. Su estructura básica es 

`apply(A, MARGIN=\ldots, FUN=``función` `)`, 

donde `A` es una matriz, la `función`  es la que queremos aplicar, 
y el valor de `MARGIN` ha de ser 1 si la queremos aplicar por filas, 2 si la queremos aplicar por columnas, o `c(1, 2)` si la queremos aplicar entrada a entrada; como pasaba con los vectores, en muchas ocasiones podemos aplicar una función a todas las entradas de una matriz entrando la matriz en su argumento, pero a veces es necesario usar `apply` con `MARGIN=c(1,2)`.

Por ejemplo, para calcular la `norma euclídea`   de las filas de la matriz $A$ anterior (la raíz cuadrada de la suma de los cuadrados de sus entradas), para ordenar cada una de sus columnas, y para calcular la matriz de raíces cuadradas de las entradas de $A$, haríamos lo siguiente:

```{r}
f=function(x){sqrt(sum(x^2))}
apply(A, MARGIN=1, FUN=f)  #Normas euclídeas de filas
A_ord=apply(A, MARGIN=2, FUN=sort)  #Matriz con cada columna de A ordenada
A_ord
sqrt(A)   #Matriz de raíces cuadradas
apply(A, MARGIN=c(1,2), FUN=sqrt)  #La anterior, usando apply
```


## Cálculo matricial (opcional)


 Las operaciones algebraicas usuales con matrices numéricas se indican de la manera siguiente:^[  Si necesitáis repasar los conceptos básicos sobre operaciones de matrices que aparecen en esta sección, podéis consultar la entrada sobre matrices en la *Wikipedia*, [http://es.wikipedia.org/wiki/Matriz_(matemáticas)](http://es.wikipedia.org/wiki/Matriz_(matemáticas)) .] 

* La traspuesta  se obtiene con la función `t`.

* La suma de matrices se indica con el signo usual `+`.

* El producto de un escalar por una matriz se indica con el signo usual `*`.

* El producto de matrices se indica con `%*%`.

**¡Atención!** Si <<multiplicáis>> dos matrices con el signo `*`, 
no obtenéis el producto de las dos matrices, sino la matriz que tiene en cada 
entrada $(i, j)$ el producto de las entradas $(i, j)$ de cada una de las dos 
matrices. Esto a veces es útil, pero no es el producto de matrices. De manera 
similar, si $M$ es una matriz y entráis `M^n`, el resultado no es la 
potencia $n$-ésima de $M$, sino la matriz que tiene en cada entrada   la 
potencia $n$-ésima de la  entrada correspondiente de $M$. De nuevo, 
esto a veces es útil, pero muy pocas veces coincide con la potencia $n$-ésima de $M$. 
```{r}
A=matrix(c(1,2,1,3), nrow=2, byrow=TRUE)
A
B=matrix(c(-2,4,3,1,0,2), nrow=3, byrow=TRUE)
B
C=matrix(c(1,0,1,2,1,0), nrow=2, byrow=TRUE)
C
t(B) #Traspuesta
t(B)+C #Suma
5*A #Producto por escalar
C%*%B #Producto
(C%*%B)%*%A #Producto 
A^2 #Esto no es elevar al cuadrado
A%*%A  #Esto sí
```


Al multiplicar matrices por vectores, `R` trata por defecto estos últimos como vectores columna, pero si en alguna situación concreta la manera natural de entender un vector es como vector fila, lo hace sin ningún reparo. Veamos algunos ejemplos:

```{r}
A=rbind(c(1,2),c(3,4))
A
v=c(5,6)
```

* El producto
$$
\left(\begin{array}{cc}
1 & 2 \\ 3 & 4\end{array}
\right)\cdot \left(\begin{array}{c}
5\\ 6\end{array}
\right)
$$
se obtiene mediante

```{r}
A%*%v
```

* El producto
$$
\left(\begin{array}{cc}
5 & 6\end{array}\right)\cdot\left(\begin{array}{cc}
1 & 2 \\ 3 & 4\end{array}
\right)
$$
se obtiene mediante

```{r}
v%*%A
```

* El producto
$$
\left(\begin{array}{cc}
5 & 6\end{array}\right)\cdot \left(\begin{array}{c}
5\\ 6\end{array}
\right)
$$
se obtiene mediante

```{r}
v%*%v
```

* El producto
$$
\left(\begin{array}{c}
5\\ 6\end{array}
\right)\cdot
\left(\begin{array}{cc}
5 & 6\end{array}\right) $$
se obtiene mediante

```{r}
v%*%t(v)
```



La versión básica de `R` no lleva ninguna función para calcular potencias de matrices, 
y hay que cargar algún paquete adecuado para disponer de ella.^[Explicamos el manejo de paquetes en la Sección \@ref(sec:paquetes)]
 Por ejemplo, el paquete `Biodem` dispone de la función `mtx.exp`, y el paquete `expm`\index{paquete!{\tt expm}} dispone de la operación `%^%`.  No obstante, hay que tener en cuenta que estas funciones no calculan las potencias de manera exacta, sino que emplean algoritmos de cálculo numérico para aproximarlas a cambio de calcularlas rápido, y por lo tanto no siempre dan el resultado exacto. 

```{r}
A=matrix(c(1,2,1,3), nrow=2, byrow=TRUE)
# Instalamos y cargamos el paquete "Biodem"
# ...
library(Biodem)
mtx.exp(A, 20) #A^20
#Instalamos y cargamos el paquete "expm"
#...
library(expm)
A%^%20 #A^20
```


El determinante de una matriz cuadrada se calcula con la función `det`.

```{r}
Y=rbind(c(1,3,2),c(2,3,5),c(-1,3,2))
Y
det(Y)
```


Para ganar en rapidez, `R` calcula los determinantes usando un método numérico que a veces produce efectos no deseados como el siguiente:

```{r}
A=matrix(c(3,10,30,100), nrow=2)
A
det(A)
```

Pero, de hecho,
$$
\left|\begin{array}{cc}
3 & 30\\ 10 &100
\end{array}\right|=
3\cdot 100-30\cdot 10=0.
$$

Por lo tanto, este determinante $3.552714\cdot 10^{-14}$ es en realidad $0$.


El rango de una matriz $A$ se puede calcular mediante la instrucción `qr(A)\$rank`.

```{r}
X=matrix(c(0,1,0,-7,3,-1,16,-3,4), nrow=3, byrow=TRUE)
X
det(X)
qr(X)$rank
Y=rbind(rep(0,3),rep(1,3))
Y
qr(Y)$rank
```


Podemos calcular la inversa de una matriz invertible con la instrucción `solve`. Por ejemplo, para calcular la inversa $A^{-1}$ de la matriz

$$
A=\left(\begin{array}{ccc}
1 & 3 & 4 \\ 0 & 2 & -1 \\ 2 & 1 & 2\end{array}
\right)
$$
podemos entrar lo siguiente:

```{r}
A=matrix(c(1,3,4,0,2,-1,2,1,2), nrow=3, byrow=TRUE)
solve(A) 
```

Obtenemos

$$
A^{-1}=\left(\begin{array}{ccc}
-0.2941176 & 0.1176471 & 0.64705882\\
0.1176471 & 0.3529412 & -0.05882353\\
0.2352941 & -0.2941176 & -0.11764706
\end{array}
\right).
$$
Comprobemos si esta matriz es realmente la inversa de $A$:

```{r}
A%*%solve(A) 
solve(A)%*%A 
```
Los productos`A%*%solve(A)` y `solve(A)%*%A` no han dado exactamente la matriz identidad, como deberían, pero la diferencia está en la decimosexta cifra decimal. Recordad que `R` no trabaja con precisión infinita, a veces los errores de redondeo son inevitables.

La función `solve` también sirve para resolver sistemas de ecuaciones lineales

$$
\left.\begin{array}{c}
a_{1,1} x_1+\cdots +a_{1,n}x_n = b_1 \\
a_{2,1} x_1+\cdots +a_{2,n}x_n = b_2 \\
\vdots\qquad\ \\
a_{n,1} x_1+\cdots +a_{n,n}x_n = b_n
\end{array}
\right\}
$$
cuya `matriz del sistema` 

$$
A=\left(\begin{array}{ccc}
a_{1,1} & \cdots & a_{1,n} \\
\vdots & \ddots & \vdots\\
a_{n,1} & \cdots & a_{n,n}
\end{array}
\right)
$$

sea cuadrada e invertible. Para ello, se usaría la instrucción

`solve(A, b)`,
 
donde `A` es la matriz $A$ del sistema y `b` es el vector de términos independientes 

$$
b=(b_1, \ldots, b_{n}).
$$

Por ejemplo, para resolver el sistema
$$
\left.\begin{array}{r}
x+6y-3z = 7 \\
2x-y+z = 2\\
x+y-z = 3
\end{array}
\right\},
$$
que escrito en forma matricial es
$$
\left(\begin{array}{ccc}
1 & 6 & -3 \\ 2 & -1 & 1 \\ 1 & 1 & -1\end{array}
\right)\cdot 
\left(\begin{array}{c} x \\ y \\ z \end{array}
\right)=
\left(\begin{array}{c} 7 \\ 2 \\ 3 \end{array}
\right), 
$$
podemos entrar

```{r}
A=matrix(c(1,6,-3,2,-1,1,1,1,-1), nrow=3, byrow=TRUE)
A
b=c(7,2,3)
solve(A, b)
```
y obtenemos que la solución del sistema (redondeada a 7 cifras decimales) es  

$$
x=1.6666667, \ y=0.4444444, \ z=-0.8888889.
$$




## Valores y vectores propios (opcional)

 La función básica para calcular valores y vectores propios^[  Si necesitáis repasar las definiciones de vector y valor propio de una matriz y de descomposición canónica de una matriz diagonalizable, y por qué son importantes, podéis consultar las entradas correspondientes de la *Wikipedia*: 
[http://es.wikipedia.org/wiki/Vector_propio_y_valor_propio](http://es.wikipedia.org/wiki/Vector_propio_y_valor_propio) 
y [http://es.wikipedia.org/wiki/Matriz_diagonalizable](http://es.wikipedia.org/wiki/Matriz_diagonalizable) .] 
es `eigen` (en inglés, los valores y vectores propios se llaman `eigenvalues`  y `eigenvectors` , respectivamente). Supongamos, por ejemplo, que queremos calcular los valores propios de la matriz

$$
A=\left(\begin{array}{ccc}2 & 6 & -8 \\ 0 & 6 & -3 \\ 0 & 2 & 1\end{array}
\right).
$$
```{r}
A=matrix(c(2,6,-8,0,6,-3,0,2,1), nrow=3, byrow=TRUE)
A
eigen(A)
```


El resultado de `eigen` es una `list` con dos objetos: `values` y `vectors`. 

```{r}
str(eigen(A))
eigen(A)$values
eigen(A)$vectors
```


El objeto `values` es un vector con los valores propios, y el objeto `vectors` es una matriz cuyas columnas son vectores propios: la primera columna es un vector propio del primer valor propio del vector `values`, la segunda lo es del segundo, y así sucesivamente. De este modo, del resultado anterior deducimos que los valores propios de $A$ son 2, 3 y 4 y que 

$$
\left(\begin{array}{c} 1 \\ 0 \\ 0\end{array}\right),
\left(\begin{array}{c} -0.8164966 \\ 0.4082483 \\ 0.4082483\end{array}\right),
\left(\begin{array}{c} 0.2672612 \\ 0.8017837 \\ 0.5345225\end{array}\right)
$$

son vectores propios de $A$ de valores propios 2, 3 y 4, respectivamente (o, para ser precisos, los dos últimos son vectores propios de valor propio 3 y 4 redondeados a 7 cifras decimales).

Es importante tener en cuenta algunas propiedades de la función `eigen`:

* Da los valores propios  en orden decreciente de su valor absoluto (o de su módulo, si hay valores propios complejos) y repetidos tantas veces como su multiplicidad.

* Si hay algún valor propio con multiplicidad mayor que 1, da tantos vectores de este valor propio como su multiplicidad. Además, en este caso  procura que estos vectores propios sean linealmente independientes. Por lo tanto, cuando da vectores propios repetidos de algún valor propio es porque para este valor propio no existen tantos vectores propios linealmente independientes como su multiplicidad y, por consiguiente, la matriz no es diagonalizable.




Del resultado de `eigen(A)` se puede obtener una descomposición canónica
$$
A= P\cdot D\cdot P^{-1}
$$
de una matriz diagonalizable $A$:
basta tomar como $D$ la matriz diagonal que tiene como diagonal principal el vector
`eigen(A)$values` y como $P$ la matriz `eigen(A)$vectors`. 

Para construir una matriz diagonal cuya diagonal principal sea un  `vector`  dado, podemos usar la instrucción
`diag(``vector` `)`. Si aplicamos `diag` a un número $n$, produce la matriz identidad de orden $n$.

```{r}
diag(c(2,5,-1))
diag(3)
```


La función `diag` ya había salido en la Sección \@ref(sec:entrmatr): si se aplica a una matriz, se obtiene el vector formado por sus entradas $(1,1), (2,2),\ldots$; ahora vemos que si se aplica a un vector, produce una matriz diagonal.

```{r}
B=matrix(1:10, nrow=2, byrow=TRUE)
B
diag(B)
diag(diag(B))
```



Veamos un ejemplo de uso de `eigen` para calcular una descomposición canónica.
Como hemos visto, la matriz 
$$
A=\left(\begin{array}{ccc}2 & 6 & -8 \\ 0 & 6 & -3 \\ 0 & 2 & 1\end{array}
\right)
$$
es de orden 3 y tiene sus tres valores propios diferentes. Por lo tanto, es diagonalizable y las matrices de una  descomposición canónica  serían las siguientes:

```{r}
D=diag(eigen(A)$values) #Matriz diagonal D de valores propios
D
P=eigen(A)$vectors #Matriz P de vectores propios
P
```
Comprobemos que, efectivamente,  $A=P\cdot D\cdot P^{-1}$:

```{r}
P%*%D%*%solve(P)
A
```
Por consiguiente, una descomposición canónica de $A$ es (salvo redondeos)

$$
A=\left(\begin{array}{ccc}
0.2672612 & -0.8164966 & 1\\
0.8017837 & 0.4082483 & 0\\
0.5345225 & 0.4082483 & 0
\end{array}
\right)\!\cdot\!
\left(\begin{array}{ccc}
4 & 0 & 0 \\ 0 & 3 & 0\\ 0 & 0 & 2 \end{array}
\right)\!\cdot\!
\left(\begin{array}{ccc}
0.2672612 & -0.8164966 & 1\\
0.8017837 & 0.4082483 & 0\\
0.5345225 & 0.4082483 & 0
\end{array}
\right)^{-1}.
$$

Veamos otro ejemplo. Queremos decidir si  la matriz
$$
B=\left(\begin{array}{ccc}0 & 1 & 0 \\ -7 & 3 & -1 \\ 16 & -3 & 4\end{array}
\right)
$$
es diagonalizable y, en caso afirmativo, obtener una descomposición canónica.

```{r}
B=matrix(c(0,1,0,-7,3,-1,16,-3,4), nrow=3, byrow=TRUE)
eigen(B)
```
Da dos veces el mismo vector propio de valor propio 2. Esto significa que $B$ no tiene dos vectores propios linealmente independientes de este valor propio, y, por lo tanto,  no es diagonalizable.



## Matrices complejas (opcional)

 La mayoría de las instrucciones explicadas en esta lección para operar con matrices numéricas sirven sin ningún cambio para operar con matrices de entradas números complejos. Por ejemplo, para elevar al cuadrado la matriz\index{números complejos}
$$
\left( \begin{array}{cc} 3-2i & 5+3\\ 1+2i & 2-i \end{array}
\right),
$$
podemos entrar:

```{r}
A=matrix(c(3-2i,5+3i,1+2i,2-1i), nrow=2, byrow=TRUE)
A
A%*%A
```


Para calcular sus valores y vectores propios, podemos entrar:

```{r}
eigen(A)
```


Y para resolver el sistema de ecuaciones
$$
\left.
\begin{array}{rl} 
(3-2i)x+(5+3i)y & = 2-i\\
(1+2i)x+(2-i)y & = 3 
\end{array}
\right\}
$$
podemos entrar:

```{r}
A=matrix(c(3-2i,5+3i,1+2i,2-1i), nrow=2, byrow=TRUE)
b=c(2-1i,3)
solve(A, b)
```


La excepción más importante son los determinantes.

```
> det(A)
Error in determinant.matrix(x, logarithm = TRUE, ...) : 
  'determinant' not currently defined for complex matrices
```

Pero resulta que el determinante de una matriz es igual al producto de sus valores propios, incluyendo repeticiones. Por lo tanto, para calcular el determinante de una matriz compleja $A$ podemos usar `prod(eigen(A)$values)`.

```{r}
A=matrix(c(3-2i, 5+3i, 1+2i, 2-1i), nrow=2, byrow=TRUE)
prod(eigen(A)$values)
```

## Guía rápida de funciones

* `matrix` sirve para construir una matriz a partir de un vector. Algunos parámetros importantes:
* `byrow`:  un parámetro lógico para indicar si la matriz se construye por filas (igualado a `TRUE`) o por columnas (valor por defecto).
* `nrow`:  el número de filas.
* `ncol`:  el número de columnas.
* `cbind` concatena vectores y matrices por columnas.
* `rbind`  concatena vectores y matrices por filas.
* `dimnames` permite poner nombres a las filas y las columnas de una matriz.
* `matriz` `[..., ...]` se usa para especificar un elemento, una fila, una columna o una submatriz de la `matriz`.
Si extraemos una fila o una columna con el parámetro `drop=FALSE`, el resultado es una matriz y no un vector.
* `diag` tiene dos significados: aplicada a un vector, construye una matriz diagonal, y  aplicada a una matriz, extrae su diagonal principal.
* `nrow` da el número de filas de una matriz.
* `ncol` da el número de columnas de una matriz.
* `dim` da un vector con las dimensiones de una matriz.
* `sum`, `prod`  y `mean`  calculan, respectivamente, la suma, el producto y la media de las entradas de una matriz.
* `colSums` y `rowSums` calculan, respectivamente, las sumas de las entradas de cada una de las columnas  y de cada una de las  filas de una matriz.
* `colMeans` y  `rowMeans` calculan, respectivamente, las medias de cada una de las columnas  y de cada una de las filas de una matriz.
* `apply(``matriz` `, MARGIN=\ldots, FUN=``función` `)` aplica la `función`  a las filas (`MARGIN=1`), a las columnas (`MARGIN=2`) o a todas las entradas (`MARGIN=c(1, 2)`) de la `matriz` .
* Signos de operaciones con matrices:

|Función | Suma | Producto por escalar | Producto  | Producto Potencia (paquete `expm`)|
|---|---|---|---|---|
| **Signo** | `*` | `*` | `%*%` |`%^%`| 

<!--
\begin{center}
\begin{tabular}{|c|c|c|c|c|}
\hline
\multirow{2}{*}{\begin{minipage}{0.15\textwidth}\begin{center} Función \end{center} \end{minipage}}  &  \multirow{2}{*}{\begin{minipage}{0.15\textwidth}\begin{center} Suma \end{center} \end{minipage}}  &  \multirow{2}{*}{\begin{minipage}{0.15\textwidth}\begin{center} Producto por escalar \end{center} \end{minipage}}  & \multirow{2}{*}{\begin{minipage}{0.15\textwidth}\begin{center} Producto \end{center} \end{minipage}} & \multirow{2}{*}{\begin{minipage}{0.18\textwidth}\begin{center} Potencia (paquete `expm`) \end{center} \end{minipage}} \\[0.5cm] \hline
Signo & `+`\vphantom{$\Big($}& `*`& \verb?%*%? & \verb?%^%? 
\\ \hline
\end{tabular}
\end{center}
-->
* `t` calcula la traspuesta de una matriz.
* `det` calcula el determinante de una matriz.
*  `qr(``matriz` `)\$rank` calcula el rango de la `matriz` .
* `solve`, aplicada a una matriz invertible $A$, calcula su inversa $A^{-1}$, y aplicada a una matriz invertible $A$ y un vector $b$, calcula $A^{-1}\cdot b$.
* `eigen` calcula los valores y vectores propios de una matriz. El resultado es una `list` con dos componentes:
* `values`: un vector con los valores propios.
* `vectors`: una matriz cuyas columnas son vectores propios de los correspondientes valores propios.

## Ejercicio (opcional)

 Sean $x$ e $y$ dos cantidades de las cuales efectuamos una serie de $k$
observaciones conjuntas, de forma que obtenemos una secuencia de pares de valores
$$
(x_{1}, y_{1}), (x_{2}, y_{2}), \ldots, (x_{k}, y_{k}).
$$
Como veíamos en la Lección \@ref(chap:lm), si queremos encontrar la recta $y=ax+b$ que aproxime mejor estas observaciones, una posibilidad es calcular los valores $a, b\in \mathbb{R}$ tales que
$$
\sum_{i=1}^k (ax_{i}+b-y_{i})^2
$$
sea mínimo. De este modo encontraríamos la `recta de regresión por mínimos cuadrados` \index{recta de regresión}. Resulta (no lo demostraremos aquí) que los coeficientes $a$ y $b$ de esta recta de regresión se obtienen por medio de la fórmula
$$
\left(\begin{matrix} b\\ a \end{matrix}
\right)=
(D_{2}\cdot D_{2}^t)^{-1}\cdot D_{2}\cdot w, 
$$
donde
$$
w=\left(\begin{matrix}y_{1}\\ \vdots\\ y_{k}\end{matrix}
\right), \quad
D_{2}=\left(\begin{matrix}
1 & 1 & \ldots & 1 \\
x_{1} & x_{2} & \ldots & x_{k}
\end{matrix}
\right).
$$

a.  Calculad de este modo los valores de $a$ y $b$ cuando las observaciones son las de la Tabla \@ref(tab:Ex501) (es la Tabla \@ref(tab:1) de la Lección \@ref(chap:lm)), y comprobad que obtenéis el mismo resultado que obteníamos en su momento con la función `lm`.

```{r ,echo=FALSE}
df.aux=as.data.frame(rbind(c(1 , 2 , 3 , 5 , 7 , 9 , 11 , 13),c(76.11 , 86.45 , 95.27 , 109.18 , 122.03 , 133.73 , 143.73 , 156.41)))
rownames(df.aux)=c("x: (edad, en años)","y: (altura, en cm)")

```
```{r Ex501,echo=FALSE}
knitr::kable(df.aux,caption ="Alturas medias de niños por edad.",row.names = TRUE,col.names=rep("",8))
```

<!--
\begin{table}[htb]
\abovecaptionskip=-3pt
\begin{center}
\begin{tabular}{ccccccccc}
\toprule
$x$: (edad, en años) & 1 & 2 & 3 & 5 & 7 & 9 & 11 & 13\\
\midrule
$y$: (altura, en cm) & 76.11 & 86.45 & 95.27 & 109.18 & 122.03 & 133.73 & 143.73 & 156.41\\
\bottomrule
\end{tabular}
\end{center}
\caption{Alturas medias de niños por edad.\label{tab:Ex5.1}} 
\end{table}
-->

De manera similar, si queremos obtener una función cuadrática $y=a x^2+b x+c$ que aproxime los pares $(x_i, y_i)_{y=1, \ldots, k}$, podemos buscar los coeficientes $a, b, c$ que minimicen el valor de 
$$
\sum_{i=1}^k (ax_{i}^2+bx_{i}+c-y_{i})^2.
$$
Estos coeficientes se obtienen de manera similar, por medio de la fórmula
$$
\left(\begin{matrix}
c\\ b\\ a \end{matrix}
\right)=
(D_{3}\cdot D_{3}^t)^{-1}\cdot D_{3}\cdot w, 
$$
donde $w$ es como antes y ahora
$$
D_{3}=\left(\begin{matrix}
1 & 1 & \ldots & 1 \\
x_{1} & x_{2} & \ldots & x_{k}\\[0.5ex]
x_{1}^2 & x_{2}^2 & \ldots & x_{k}^2
\end{matrix}
\right).
$$


b.  Calculad los valores de $a, b, c$ para los pares $(x,y)$ de la Tabla \@ref(tab:Ex5.1). 

c. Con `R`, podemos calcular estos coeficientes de la manera siguiente: si definimos un nuevo vector $z$ con los cuadrados de los valores de $x$, y aplicamos  la función 
```
lm(y~x+z)
```
obtenemos los coeficientes de la función lineal $y=c+bx+az$ que mejor se ajusta a las ternas $(x_i,z_i,y_i)$, en el sentido de que minimiza la suma de las diferencias al cuadrado entre los valores $y_i$ y los correspondientes $c+bx_i+az_i$; substituyendo entonces $z$  por $x^2$ en esta relación, obtenemos la función $y=c+bx+ax^2$ que buscábamos. Comprobad que, efectivamente, coincide con la calculada en el apartado anterior.
